最高法院民事判決　　　　　　九十六年度台上字第一四０五號
上　訴　人　甲○○
訴訟代理人　劉振瑋律師
　　　　　　曾增銘律師
被上訴人　　乙○
上列當事人間請求離婚等事件，上訴人對於中華民國九十五年六
月二十日台灣高等法院第二審判決（九十四年度家上字第二一三
號），提起上訴，本院判決如下：
    主  文
原判決廢棄，發回台灣高等法院。
    理  由
本件被上訴人主張：兩造於民國八十七年四月二十八日結婚，育
有長女楊００（下稱楊女）、長子楊００（下稱楊男）二人。上
訴人婚後未曾善待伊，伊受上訴人不堪同居之虐待並惡意遺棄，
且上訴人有不治之惡疾，對楊女施以性侵害而犯不名譽之罪，兩
造並有不能共同生活之重大事由等情，爰依民法第一千零五十二
條第一項第三款、第五款及第二項規定，求為准予與上訴人離婚
、酌定未成年子女權利義務之行使或負擔由伊任之並附帶請求定
對於未成年子女權利義務行使負擔之內容及方法，及賠償被上訴
人非財產上之損害新台幣（下同）五十萬元本息之判決【被上訴
人於第一審請求賠償超過上開金額部分，經第一審判決敗訴後，
未據聲明不服。又被上訴人於原審追加依不當得利法律關係（原
審誤為附帶上訴）求為命上訴人給付九十四年十二月一日起至九
十五年四月三十日止已支出之子女扶養費十二萬元暨其法定遲延
利息及自九十五年五月一日起至婚姻關係消滅時止（原審誤載為
「離婚判決確定之日止」）按月於每月五日前給付應分擔之家庭
生活費用二萬四千元】。
上訴人則以：兩造婚後與伊父同住，尚稱和睦，育有子女各一，
伊並無虐待、惡意遺棄被上訴人之舉，亦未性侵楊女，伊所罹腦
瘤係舊疾復發非不治之惡疾，如兩造有難以維持婚姻重大事由，
亦應歸責於被上訴人等語，資為抗辯。又伊受被上訴人不堪同居
虐待、惡意遺棄，且兩造之婚姻因第三者之男子介入，有難以維
持婚姻之重大事由等情，爰依民法第一千零五十二條第一項第三
款、第五款及第二項規定，反訴求為准予與被上訴人離婚；酌定
未成年子女權利義務之行使或負擔由伊任之之判決。
原審維持第一審准被上訴人請求與上訴人離婚、酌定兩造所生未
成年子女權利義務行使或負擔由被上訴人任之及對未成年子女權
利義務行使負擔內容及方法中關於上訴人與楊男會面交往之方式
、時間並命上訴人自本件離婚判決確定之日起至楊女成年之日（
一０七年十一月十三日）止按月於每月五日以前給付子女扶養費
二萬四千元、自一０七年十一月十四日起至楊男成年之日（一０
九年十月十日）止，按月於每月五日以前給付對楊男之扶養費一
萬二千元部分，暨命上訴人賠償被上訴人五十萬元暨其法定遲延
利息部分之判決，駁回上訴人該部分之上訴，並廢棄第一審關於
對未成年子女權利義務行使負擔之內容及方法中所定上訴人與楊
女會面交往之方式、時間部分，另准被上訴人追加，命上訴人給
付九十四年十二月一日起至九十五年四月三十日止已支出之子女
扶養費十二萬元本息及自九十五年五月一日起至婚姻關係消滅時
止（原審誤載為「離婚判決確定之日止」）按月於每月五日前給
付二萬四千元之判決，無非以：兩造於八十七年四月二十八日結
婚，育有楊女、楊男，原與上訴人之父同住，自九十年起遷往台
北縣新店市○○路○段一九九號四樓房屋（下稱系爭房屋），共
同居住，迄今婚姻關係仍存續中。被上訴人自九十二年四月五日
起將子女帶回娘家居住，兩造自此長期分居；上訴人除於同年七
月間給付子女註冊費五萬元外，未給付子女扶養費；兩造於同年
七月十四日協同攜帶子女至台大醫院看診完畢後發生拉扯，楊男
為上訴人帶走，被上訴人乃聲請台灣台北地方法院（下稱台北地
院）對上訴人核發九十二年度家護字第二九七號家庭暴力保護令
（下稱系爭保護令），上訴人雖提起抗告，仍經原法院裁定駁回
其抗告而確定，惟上訴人未依系爭保護令自行給付楊女扶養費，
被上訴人乃聲請強制執行。上訴人於保護令核發前，已將系爭房
屋及其基地為其兄楊志成、妹楊慧珍設定五百萬元之抵押權登記
，又於保護令確定後以買賣為由將系爭房屋及其基地移轉登記予
訴外人張秋桔所有。被上訴人於九十二年十一月一日協同楊女至
忠孝醫院，經檢驗出楊女處女膜有陳舊性撕裂傷（ 12"3"9"點鐘
方向），台北地院檢察署檢察官因認上訴人涉犯對楊女妨害性自
主罪嫌，對上訴人提起公訴，現仍在審理中等事實，為兩造所不
爭執。查上訴人雖否認對楊女施以性侵害，惟上訴人於系爭保護
令案件審理中時，對於楊女之外祖母林紫美、阿姨乙○馨關於曾
聽楊女提及遭上訴人以手搓其屁股等證詞表示無意見，台北縣政
府家庭暴力暨性侵害防治中心受系爭保護令審理法院囑託，於九
十二年九月八日作成楊女家庭訪視報告書所為之評估與建議，記
載：「……針對案主一（楊女）疑似遭案父（上訴人）猥褻乙事
，案主一在介入期間三次自行陳述受到案父猥褻，雖不足以證明
確有其事，然在事實尚未釐清前，為避免案主一再次受到傷害之
可能，確有與案父暫時隔離之必要，……。」等語，且上訴人經
審前鑑定結果，應接受治療與輔導之處遇計劃共計十二小時，台
北地院因而據以核發通常保護令並經原法院駁回上訴人之抗告而
確定，林紫美、乙○馨所為上述之證言，應堪採信。又楊女於九
十二年一月二十一日及同年月二十八日，因陰部搔癢和疼痛及咳
嗽、流鼻水等症狀，前往萬芳醫院就診，經診斷為「……。疑似
泌尿道感染。」，而私處尚屬完整；同年三月五日楊女因會陰部
疼痛，疑遭性侵害前往台大醫院急診，在社工陪同下，經外科醫
師初部檢查，無明顯外傷，照會婦產科醫師為會陰部之檢查，無
明顯紅腫且處女膜完整，照會精神科醫師評估其精神狀態，診斷
為焦慮狀態、疑遭性侵害，忠孝醫院並謂「處女膜陳舊性裂傷，
……如果男子以手指小心插入，不一定會做成處女膜破裂，與次
數較無關。」、「病患處女膜陳舊性撕裂傷，只知發生時間已久
，傷口已完全癒合，無法得知何時造成。該傷勢以肉眼檢視，可
能由性器官或其他大於處女膜開口直徑的器具插入造成，用手指
大力撐開亦可能造成。」，而台北縣政府家庭暴力暨性侵害防治
中心於同年十二月八日函檢附楊女之個案訪視報告及心理評估報
告，略以：被害人楊女心智發展正常，對於陳述性侵害事件，始
終不願對事件多作陳述，由其不回答問題、甚至以發呆、哭泣、
排斥進入遊戲室等反應，顯然陳述性侵事件對其身心造成之壓力
甚大。曾三次自行陳述受上訴人猥褻，其敘明之言詞均極一致等
情，評估其所為遭性侵害之陳述可信度高，足以證明楊女多次向
其母即被上訴人告稱上訴人以手指戳其「屁屁」，致陰部疼痛、
紅腫之事實非虛。查楊女於九十二年三月五日自台大醫院急診後
，仍與上訴人同居，某日半夜突然爬上被上訴人與楊男共眠之床
舖，翌日即稱上訴人又摸其屁屁，嗣後每逢夜間為其包尿布，拒
絕被上訴人脫其褲，而拉其褲坐起來，兩眼直瞪被上訴人，於同
年四月三日始告稱上訴人均趁被上訴人上班、或包尿布之際為同
樣傷害之事，被上訴人始知事態嚴重，一時疏於再帶楊女就醫檢
驗，於同年四月五日即攜子女返回娘家居住，則被上訴人主張上
訴人於九十二年三月五日至同年四月五日間，趁被上訴人上班、
或包尿布之際，以手指插入、撐開楊女陰部致楊女處女膜有陳舊
性撕裂傷，尚非無據。而被上訴人並非有關性侵之專業人士，或
經訓練之社工人員，自難要求其能完整蒐集楊女被性侵之證據，
於楊女吐露上訴人對之性侵情事，與常人一樣均將難以置信，並
懷疑幼小子女之說詞，且先後攜帶楊女就醫、檢驗，其處女膜尚
屬完整，曾診斷疑似泌尿道感染，而疏於防護措施；殆至楊女於
九十二年四月三日再度吐露上訴人再次為傷害行為，始知事態嚴
重，未及再送醫檢驗，急忙攜帶子女返回娘家暫與上訴人隔離，
惟仍無十足之證據，足以認定上訴人確有性侵楊女情事，且仍須
賴上訴人給付子女之生活、教育等費用，而與上訴人聯絡，自難
以被上訴人嗣後與上訴人聯絡，遽認被上訴人之指控係自導自演
。上訴人多次以手指戳其幼女楊女陰道，致楊女陰道紅腫疼痛，
且處女膜有陳舊性撕裂傷，上訴人所為違背倫常，滅絕理性，依
社會道德觀念，自為人所共棄，恥與相近，而身為楊女母親之被
上訴人，因此心情煩悶、焦慮，經台北市立療養院診斷為疑似適
應障礙合併憂鬱及焦慮情緒，顯已受有精神上不可忍受之痛苦，
難謂非受不堪同居之虐待，被上訴人依民法第一千零五十二條第
一項第三款規定，請求准予與上訴人離婚，於法有據，應予准許
。被上訴人請求與上訴人離婚，既有理由，上訴人反訴請求與被
上訴人離婚，其請求已欠缺權利保護要件，無予以審究之必要。
而兩造就所生未成年子女權利義務之行使或負擔，既未能達成協
議，自應由法院依民法第一千零五十五條第一項、第四項、第五
項，第一千零五十五條之一及家庭暴力防治法第三十五條規定斟
酌後定之。查上訴人於系爭保護令事件經認定為加害人，依家庭
暴力防治法第三十五條之規定，推定由上訴人行使或負擔權利義
務不利於兩造所育未成年之子、女。且上訴人之學、經歷及經濟
狀況，或均較被上訴人為優；惟查上訴人罹患混合型寡突細胞星
狀細胞瘤（為惡性腦瘤），定期門診施行化學治療，腦瘤之狀況
一直穩定，沒有惡化，但能維持多久有效，尚待進一步觀察；被
上訴人身體健康狀況較上訴人為佳；兩造所育未成年之楊女及楊
男分別為六歲、四歲，而楊男又罹腦性麻痺症，發育較為遲緩，
以上訴人之體能狀況難期能妥善照顧楊男，且姊弟二人與被上訴
人之依附關係甚深，彼此親子關係緊密，被上訴人有堅強撫育楊
女、楊男之意願，復有家庭支持系統，雖經濟狀況無上訴人之優
，得由上訴人給付扶養費以為彌補；再參酌財團法人台灣兒童暨
家庭扶助基金會台北縣分事務所進行訪視調查所為評估與建議，
為兩造未成年子女之最佳利益考量，於兩造離婚後，對於楊女、
楊男權利義務之行使或負擔，均由被上訴人任之為宜。第一審法
院酌定上訴人與楊男間之會面交往方式，未據兩造表示反對意見
，自以第一審法院所酌定之方式為之；至於上訴人與楊女間之會
面交往方式，由於上訴人為家庭暴力事件之加害人，長女為其被
害人，且所涉又係對於未成年之楊女性侵，對於楊女之心理衝擊
，影響至深且巨，在為其心理輔導有相當成效之前，暫停上訴人
與楊女會面交往，或有助於心理輔導，第一審法院所定上訴人與
楊女會面交往之時間、方式即有未當，應予廢棄。再按「法院依
民法第一千零五十五條之規定，為酌定、改定或變更時，得命交
付子女、未行使或負擔權利義務之一方與未成年子女會面交往之
方式與期間、給付扶養費、交付身分證明文件或其他財物，或命
為相當之處分，並得訂定必要事項。前項扶養費之給付，法院得
依聲請或依職權，命為一次給付或分期給付。分期給付遲誤一期
履行者，其後之期間視為亦已到期。」，非訟事件法第一百二十
七條第一項、第二項分別定有明文。經查：被上訴人攜同未成年
子女，居住於台北縣新店市○○路二０號五樓，依行政院主計處
編印之「中華民國台灣地區國民所得」乙書，記載九十一年度平
均每人國民所得標準為四十萬二千零七十七元，亦即每人每月平
均所得標準為三萬三千五百零六元，如一家有四口，則其每月家
庭總收入至少須達十三萬四千零二十四元，其家庭成員每人每月
始得以標準消費支出計算每月所需生活費。上訴人雖已離職，對
於未成年子女，仍負有扶養之義務，不因其無業而解免其扶養義
務，且又非無資力，自不得以其無業而推卸其扶養義務；綜合兩
造之收入、資產及家庭經濟狀況，尚符合標準收入家庭狀況。斟
酌上訴人為醫療其腦瘤，所費不貲，固應減輕其負擔；惟被上訴
人對於楊女因遭性侵害，身心受創，亦須復健治療、楊男自幼即
有腦性麻痺及發育遲緩現象，所須醫療照護之費用，或有不勝負
荷，均須酌予考量，而兩造均為未成年子女之之父母，依民法第
一千一百十四條第一款、第一千一百十六條之二、第一千一百十
九條之規定，應按未成年子女之需求與兩造之經濟能力予以定之
；準此，認被上訴人應分攤未成年子女之扶養費三分之一，上訴
人應分攤三分之二，且上訴人對此分攤比例亦無異議。參酌行政
院主計處編印之「中華民國台灣地區九十二年家庭收支調查報告
」所載台北縣平均每人每月消費支出為一萬六千六百七十九元，
參以物價指數年年上揚，消費支出係有增無減等情，未成年子女
每人每月所需扶養費，以一萬八千元為相當；依此計算，被上訴
人應分攤每名子女扶養費六千元，上訴人應分攤一萬二千元。從
而，被上訴人請求上訴人自離婚判決確定之翌日起至為成年子女
成年之日止，按月於每月五日前給付被上訴人二萬四千元，供扶
養未成年子女之用，於法尚非無據，應予准許。又上訴人自九十
二年五月起即未支付未成年子女之生活費，則被上訴人追加請求
上訴人應給付自九十四年十二月一日起至九十五年四月三十日止
，以上述之分攤比例計算之十二萬元本息，並自九十五年五月一
日起至離婚判決確定之日止，按月於每月五日前給付被上訴人二
萬四千元，於法亦屬有據，應予准許。又夫妻之一方，因判決離
婚而受有損害者，得向有過失之他方，請求賠償。前項情形，雖
非財產上之損害，受害人亦得請求賠償相當之金額。但以受害人
無過失者為限。民法第一千零五十六條第一項、第二項定有明文
。本件上訴人對於楊女有性侵害之行為，違背倫常，滅絕理性，
為人所恥，被上訴人因此自責、心情煩悶、焦慮，而罹疑似適應
障礙合併憂鬱及焦慮情緒，因而為准予與上訴人離婚之判決，且
依財團法人台灣兒童暨家庭扶助基金會台北縣分事務所函附訪視
建議表亦載明「……原告（被上訴人）於九十二年三月到九月每
週四帶兒童楊女到北縣家暴中心，兩人一起接受心理諮商，後因
預算問題而終止，但訪員與原告的訪談過程中原告仍處於憂鬱狀
態，不停哭泣，有必要繼續提供心理輔導服務，照顧者才能有健
康身心讓兒童快樂成長。」等語，堪認被上訴人因此事件所受精
神上難以忍受之痛苦，難謂被上訴人有過失，依上揭法條規定，
被上訴人自得請求上訴人給付非財產上之損害；爰斟酌兩造經濟
狀況、社會地位、學歷背景、身體狀況、在職情形及被上訴人精
神上所受傷害之程度等情，被上訴人請求上訴人賠償之金額五十
萬元，尚稱相當，應予准許。此項損害賠償，係因判決離婚所生
之債權，被上訴人併請求自離婚判決確定之翌日起至清償日止之
法定遲延利息，於法亦無不合，應予准許等詞，為其判斷之基礎
。
按婚姻無效或撤銷婚姻，與確認婚姻成立或不成立及離婚或夫妻
同居之訴，得合併提起，或於第一審或第二審言詞辯論終結前，
為訴之變更、追加或提起反訴，民事訴訟法第五百七十二條第一
項定有明文。依上開規定合併提起或因訴之變更、追加或提起反
訴之婚姻事件，衡其性質，不適於分別辯論及為一部判決。又配
偶之一方提起請求裁判離婚之本訴，他方依上開規定提起請求裁
判離婚之反訴，雖均係就同一婚姻關係求為消滅之形成之訴，惟
雙方請求裁判離婚之形成權各別，訴訟標的不同，自不得以離婚
之本訴有理由而認離婚之反訴已無權利保護必要予以駁回。原審
認被上訴人請求裁判離婚之本訴為有理由，上訴人請求裁判離婚
之反訴即無權利保護必要，自有未洽。又被上訴人疑楊女遭性侵
，於九十二年一月二十一日帶楊女至萬芳醫院檢驗、同年三月五
日帶楊女至台大醫院檢驗，經台大醫院精神科醫師評估疑遭性侵
害，嗣於同年四月三日楊女告訴上訴人對其性侵後，即於同年月
五日帶楊女回娘家居住，直至同年十一月一日始帶楊女至忠孝醫
院檢驗出楊女處女膜有陳舊性撕裂傷，為原審確定事實，被上訴
人於懷疑楊女遭性侵時，即帶楊女至醫院檢驗，而於楊女告知遭
上訴人性侵時，卻逾約六個月始帶楊女至醫院檢驗，其何以如此
？非無推求餘地。上訴人有無對楊女性侵，攸關被上訴人請求裁
判離婚及其附帶請求是否有理，因事實未臻明確，本院無從為法
律上判斷。上訴論旨，指摘原判決不當，求予廢棄，非無理由。
而兩造離婚本訴及反訴既經廢棄，被上訴人請求酌定對未成年子
女權利義務之行使、負擔及附帶請求酌定對未成年子女權利行使
負擔之內容及方法及請求因離婚而受之損害賠償部分亦應併予廢
棄。再第一審法院所定對於未成年子女權利義務行使、負擔之內
容及方法若有部分不當，第二審法院可否僅就該不當部分廢棄，
或應將第一審關於所定對未成年子女權利義務行使、負擔之內容
及方法全部廢棄，另為適當之內容及方法之諭知？另配偶之一方
依不當得利規定請求他方給付自己已支出子女扶養費及應分擔之
家庭生活費用，是否屬對未成年子女權利義務行使、負擔之內容
及方法？案經發回，宜併為注意研究。
據上論結，本件上訴為有理由。依民事訴訟法第四百七十七條第
一項、第四百七十八條第二項，判決如主文。
中　　華　　民　　國　九十六　年　　六　　月　二十八　日
                      最高法院民事第八庭
                          審判長法官  朱　建　男
                                法官  顏　南　全
                                法官  許　澍　林
                                法官  鄭　傑　夫
                                法官  蘇　清　恭
      本件正本證明與原本無異
                                      書  記  官
中　　華　　民　　國　九十六　年　　七　　月　 十三 　日
                                                z